臺灣屏東地方法院刑事判決
110年度金訴字第70號
公  訴  人  臺灣屏東地方檢察署檢察官
被      告  王麗蘭



上列被告因詐欺等案件，經檢察官提起公訴（110年度偵字第195
號），嗣被告就被訴事實為有罪之陳述，經本院告知簡式審判程
序之旨，並聽取當事人之意見後，由本院合議庭裁定改由受命法
官獨任進行簡式審判程序，判決如下：
    主  文
王麗蘭犯三人以上共同詐欺取財罪，處有期徒刑陸月。
    事  實
一、王麗蘭雖可預見倘有人委請他人提供金融機構帳戶以供其匯
    入款項，復提領後再將該款項轉交與第三人，其所為極可能
    係詐騙集團為確保詐騙犯罪所得，並掩飾該集團成員之真實
    身分，規避被害民眾及檢警機關之追緝調查，倘依其人指示
    收取、提領或交付款項，即可能係為他人收受或輾轉交付詐
    騙犯罪所得之贓款之行為（即俗稱之「車手」），仍於民國
    109年5月7日前某日時，在不詳地點，經由社群網站FACEBOO
    K與真實姓名年籍均不詳、用戶名稱「Hangouts」之人連繫
    後，與「Hangouts」、不詳詐騙集團成員共同意圖為自己不
    法之所有，基於即便有人以他人之金融機構帳戶收受款項，
    復提領後再由第三人輾轉交付，以此方式遂行詐欺取財犯行
    ，並掩飾、隱匿詐騙犯罪所得之來源、去向及所在，亦不違
    背其本意之三人以上共同詐欺取財、洗錢之不確定故意之犯
    意聯絡，先由真實姓名年籍不詳、用戶名稱「Hamdi Miles
    」之詐騙集團成員佯為交友而誘使不知情之SRIYANI（下稱
    芮雅；業經臺灣屏東地方檢察署檢察官另為不起訴處分）提
    供其所申辦之中國信託商業銀行股份有限公司帳號000-0000
    00000000號帳戶，作為收受詐騙所得款項之用，再由不詳詐
    騙集團成員冒充為用戶名稱「Luis Morris」之人，於109年4
    月2日某時起，以社群軟體INSTAGRAM連繫梁惠芳，佯為交友
    而博得其信任，先後向其誆稱：伊為申請提早退休、為處理
    因提早退休而面臨之問題，需要用錢云云，以致梁惠芳陷於
    錯誤，依指示分別於109年5月7日中午12時42分許、109年5
    月23日上午8時32分，匯款新臺幣（下同）27萬2,000元、29
    萬9,000元至前開帳戶內；復由「Hamdi Miles」指示芮雅提
    領後，由芮雅於109年5月間某日時，在其所任職、址設屏東
    縣○○鄉○○路000號之屏安醫療社團法人屏安醫院門口，將前
    開款項交付與王麗蘭；嗣王麗蘭再於不詳時間，在位於高雄
    市○○區○○路00號之統一超商蓮山門市，將前開款項交付與前
    開詐騙集團之不詳成員。嗣梁惠芳察覺有異而報警處理，始經
    警循線查悉上情。
二、案經梁惠芳訴由苗栗縣政府警察局苗栗分局函轉臺北市政府
    警察局信義分局報告臺灣屏東地方檢察署檢察官偵查後起訴
    。
    理  由
一、本件被告王麗蘭所犯係死刑、無期徒刑、最輕本刑為3年以
    上有期徒刑以外之罪，其於準備程序就前揭被訴事實為有罪
    之陳述，經法官告知簡式審判程序之旨，並聽取其與檢察官
    之意見後，本院認無不得或不宜改依簡式審判程序進行之處
    ，爰依刑事訴訟法第273條之1第1項規定，經合議庭裁定由
    受命法官獨任進行簡式審判程序，是本案之證據調查，依同
    法第273條之2規定，不受同法第159條第1項、第161條之2、
    第161條之3、第163條之1，及第164條至170條所規定證據能
    力認定及調查方式之限制，合先敘明。
二、上開犯罪事實，業據被告於本院審理中坦承不諱（見本院卷
    第179、189、213、215頁），核與證人即告訴人梁惠芳於警
    詢中、證人即同案被告芮雅於警詢、偵查中之證述互為相符
    （見偵卷第11至15、41至47、137至143頁），並有告訴人與
    前開詐騙集團不詳成員之電子郵件往來紀錄、告訴人之中華
    郵政股份有限公司桃園成功路郵局帳戶之存摺封面、內頁影
    本、轉帳交易紀錄、中國信託商業銀行股份有限公司109年1
    2月15日中信銀字第109224839317912號函所檢附前開帳戶之
    存款基本資料、存款交易明細、苗栗縣政府警察局苗栗分局
    三義分駐所受理刑事案件報案三聯單、受理各類案件紀錄表
    、受理詐騙帳戶通報警示簡便格式表、金融機構聯防機制通
    報單、內政部警政署反詐騙諮詢專線紀錄表、芮雅之指認犯
    罪嫌疑人紀錄表、統一超商蓮山門市網路查詢資料各1份等
    在卷可稽（見偵卷第51、53、55至57、61、63至75、77至99
    、161頁），足認被告之任意性自白與事實相符，堪為論罪
    科刑之依據。本件事證明確，被告犯行堪以認定，應予依法
    論科。
三、論罪科刑
㈠、核被告所為，係犯刑法第339條之4第1項第2款之三人以上共
    同詐欺取財罪及洗錢防制法第14條第1項之一般洗錢罪。又
    被告前開所為，係以一行為觸犯三人以上共同犯詐欺取財罪
    、一般洗錢罪，為想像競合犯，應從一重之三人以上共同犯
    詐欺取財罪處斷。被告與「Hangouts」、向其收取詐騙款項
    之詐騙集團不詳成員及其他詐騙集團所屬成員間，有犯意聯
    絡及行為分擔，均應論以共同正犯。
㈡、按犯洗錢防制法第14條、第15條之罪，在偵查或審判中自白
    者，減輕其刑，洗錢防制法第16條第2項固定有明文。惟按
    一行為觸犯數罪名之想像競合犯從較重之罪處斷，其立法目
    的在於對一行為作充分而不過分之評價，俾使行為人負與其
    罪責相當之刑罰。復揆以刑法第55條前段就想像競合犯之處
    斷，規定應從一重處斷，並於同條但書規定不得科以較輕罪
    名所定最輕本刑以下之刑，係採學理上之折衷處斷原則（或
    稱限制吸收原則），即以「重罪吸收原則」為主，兼採「數
    罪組合原則」為輔，而輕罪之刑，除其最輕本刑有前述但書
    所規定較重罪之最輕本刑為重，而依該但書規定形成學理上
    所稱最輕本刑封鎖作用之情形外，在處斷上既為重罪所吸收
    ，亦即在處斷刑範圍形成後，實際量刑前，輕罪之刑已被重
    罪之刑所涵蓋而形同不存在，難以想像有再依裁量而予以減
    輕或免除其刑之必要與空間（最高法院110年度台上字第185
    3號刑事判決意旨參照）。查被告以一行為所犯之三人以上
    共同詐欺取財罪、一般洗錢罪，既已依想像競合關係從一重
    論以最輕本刑1年以上有期徒刑之三人以上共同詐欺取財罪
    ，則被告以一行為所犯最輕本刑為2月以上有期徒刑之一般
    洗錢罪，在處斷上既為想像競合之重罪所吸收，亦即在處斷
    刑範圍形成後，實際量刑前，輕罪之刑已被重罪之刑所涵蓋
    而形同不存在，難以想像有再依裁量而予以減輕或免除其刑
    之必要與空間，惟被告於本院準備程序、審理中坦承一般洗
    錢犯行之態度，將於量刑時審酌。
㈢、按若有情輕法重之情形者，裁判時本有刑法第59條酌量減輕
    其刑規定之適用（司法院大法官釋字第263號解釋參照），
    從而其「情輕法重」者，縱非客觀上足以引起一般同情，惟
    經參酌該號解釋並考量其犯罪情狀及結果，適用刑法第59條
    之規定酌減其刑，應無悖於社會防衛之刑法機能（最高法院
    81年度台上字第865號刑事判決意旨參照）。按刑法第339條
    之4第1項第2款之三人以上共同詐欺取財罪，其法定刑係1年
    以上7年以下有期徒刑，得併科1百萬元以下罰金，然同為三
    人以上共同詐欺取財之人，其原因動機不一，犯罪情節未必
    盡同，其以三人以上共同詐欺取財行為所造成危害社會之程
    度自屬有異，法律科處此類犯罪，所設之法定最低本刑卻同
    為「1年以上有期徒刑」，不可謂不重，於此情形，自非不
    可依客觀之犯行與主觀之惡性二者加以考量其情狀，是否有
    可憫恕之處，適用刑法第59條之規定酌量減輕其刑，期使個
    案裁判之量刑，能斟酌至當，符合罪刑相當原則及比例、平
    等原則。考量被告參與本案三人以上共犯之加重詐欺及洗錢
    犯行，固應非難，然其於本案前並無任何刑事前科紀錄，有
    臺灣高等法院被告紀錄表1份（見本院卷第135至136頁）在
    卷可稽，犯後坦承犯行，未分得任何酬勞或利益（見本院卷
    第179頁），又被告與告訴人已達成和解，迄至宣判前業按
    期賠償告訴人1萬元等情，有本院和解筆錄、公務電話紀錄
    、被告提供之匯款資料各1份在卷可稽（見本院卷第193至19
    4、221、223頁），顯見被告確有悔過知錯之誠意，又本件
    被告係基於不確定故意之犯意聯絡，且其分工僅末端車手提
    款，未實際涉及詐騙手法或內容，亦非金主或高階角色，按
    其情節依刑法第339條之4第1項第2款之三人以上共同詐欺取
    財罪科以最低度刑，仍有情輕法重之虞，是爰依刑法第59條
    規定，酌減其刑。
㈣、爰以行為人之責任為基礎，審酌近年來詐欺案件頻傳，行騙
    手段日趨集團化、組織化、態樣繁多且分工細膩，每每造成
    廣大民眾受騙，損失慘重，被告已預見其行為可能係從事提
    領詐欺犯罪所得及一般洗錢犯行，仍執意為之，使金流產生
    斷點，追查趨於複雜，並損害告訴人之財產法益，破壞社會
    秩序及社會成員間之互信基礎，所為實值非難；惟念及被告
    犯後終能坦承犯行，犯後態度尚稱良好，且已與告訴人達成
    解，迄至宣判前業按期賠償告訴人1萬元等情，前已敘及，
    堪認其犯罪所生實害已稍有減輕；兼衡被告犯罪動機、目的
    、手段、分工情節末端、未獲利益、暨於本院審理中自陳之
    智識程度與家庭生活、經濟狀況（見本院卷第190頁）等一
    切情狀，量處如主文所示之刑。又依刑法第41條第1項規定
    ，得易科罰金之罪，以「最重本刑為5年以下有期徒刑以下
    之刑之罪」為限，本件被告所犯三人以上共同犯詐欺取財罪
    ，最重本刑為7年以下有期徒刑，並非最重本刑5年以下有期
    徒刑之罪，是縱經本院判處有期徒刑6月，依上開規定反面
    解釋，仍不得易科罰金，惟得依刑法第41條第3項規定聲請
    易服社會勞動，併予敘明。
㈤、又被告雖請求宣告緩刑，惟按受2年以下有期徒刑、拘役或罰
    金之宣告，而有下列情形之一，認以暫不執行為適當者，得
    宣告2年以上5年以下之緩刑，其期間自裁判確定之日起算：
    一、未曾因故意犯罪受有期徒刑以上刑之宣告者。二、前因
    故意犯罪受有期徒刑以上刑之宣告，執行完畢或赦免後，5
    年以內未曾因故意犯罪受有期徒刑以上刑之宣告者，刑法第
    74條第1項定有明文。查被告前因詐欺案件，經臺灣橋頭地
    方法院於110年10月29日以110年度金簡字第126號判決判處
    有期徒刑3月，併科罰金1萬元，於110年12月15日確定，有
    臺灣高等法院被告前案紀錄表、前開判決各1份（見本院卷
    第141至143頁）在卷可稽，故被告於本案裁判時，已非未曾
    受有期徒刑以上刑之宣告，亦非於刑之執行完畢或赦免後5
    年內未曾受有期徒刑以上刑之宣告，自與得宣告緩刑之要件
    不合，本院無從宣告緩刑，併此敘明。
四、按犯洗錢防制法第14條之罪，其所移轉、變更、掩飾、隱匿
    、收受、取得、持有、使用之財物或財產上利益，沒收之，
    洗錢防制法第18條第1項前段定有明文。惟該法條並未規定
    不問屬於犯罪行為人與否均沒收之，自仍以屬於被告所有者
    為限，始應予以沒收。查被告收取之款項既均已交付詐騙集
    團成員，即無證據證明屬於被告所有，自無從依前開規定宣
    告沒收。
據上論斷，應依刑事訴訟法第273條之1第1項、第299條第1項前
段，洗錢防制法第14條第1項，刑法第11條前段、第28條、第339
條之4第1項第2款、第55條、第59條，刑法施行法第1條之1第1項
，判決如主文。
本案經檢察官葉幸眞提起公訴，檢察官王雪鴻到庭執行職務。
中　　華　　民　　國　　111 　年　　3 　　月　   18 　日
                  刑事第三庭    法  官  黃虹蓁
以上正本證明與原本無異。
如不服本判決應於收受判決後20日內向本院提出上訴書狀，並應
敘述具體理由；其未敘述上訴理由者，應於上訴期間屆滿後20日
內向本院補提理由書（均須按他造當事人之人數附繕本）「切勿
逕送上級法院」。
中　　華　　民　　國　　111 　年　　3 　　月　   18 　日
　　　　　　　　　              書記官  陳恩慈
附錄本件論罪科刑法條：
中華民國刑法第339條之4
犯第339條詐欺罪而有下列情形之一者，處1年以上7年以下有期
徒刑，得併科1百萬元以下罰金：
一、冒用政府機關或公務員名義犯之。
二、三人以上共同犯之。
三、以廣播電視、電子通訊、網際網路或其他媒體等傳播工具，
    對公眾散布而犯之。
前項之未遂犯罰之。
洗錢防制法第2條
本法所稱洗錢，指下列行為：
一、意圖掩飾或隱匿特定犯罪所得來源，或使他人逃避刑事追訴
    ，而移轉或變更特定犯罪所得。
二、掩飾或隱匿特定犯罪所得之本質、來源、去向、所在、所有
    權、處分權或其他權益者。
三、收受、持有或使用他人之特定犯罪所得。
洗錢防制法第14條
有第二條各款所列洗錢行為者，處7年以下有期徒刑，併科新臺
幣5百萬元以下罰金。
前項之未遂犯罰之。
前二項情形，不得科以超過其特定犯罪所定最重本刑之刑。